最高法院刑事判決                              八十八年度台上字第四七二八號
    上  訴  人  甲○○
    選任辯護人  陳煥生律師
右上訴人因沈德茂自訴違反公職人員選舉罷免法案件，不服臺灣高等法院中華民國八
十八年六月八日第二審判決（八十七年度上訴字第四九七二號，自訴案號：台灣宜蘭
地方法院八十七年度自字第一三號），提起上訴，本院判決如左：
    主  文
上訴駁回。
    理  由
按刑事訴訟法第三百七十七條規定，上訴於第三審法院，非以判決違背法令為理由，
不得為之。是提起第三審上訴，應以原判決違背法令為理由，係屬法定要件。如果上
訴理由狀並未依據卷內訴訟資料，具體指摘原判決不適用何種法則或如何適用不當，
或所指摘原判決違法情事，顯與法律規定得為第三審上訴理由之違法情形，不相適合
時，均應認其上訴為違背法律上之程式，予以駁回。本件原判決認定上訴人甲○○與
自訴人沈德茂均為民國八十七年第十三屆宜蘭縣五結鄉鄉長選舉候選人，詎上訴人於
該次鄉長選舉期間之八十七年一月間，竟基於意圖使同為候選人之沈德茂不當選，並
意圖散布於眾之概括犯意，先於八十七年一月間，以「八十五年十一月十四日轉往台
北市觀摩後，沈德茂……於半瞑三點，駛至宜蘭市○○地段因超速行駛發生車禍……
沈德茂在車禍發生後，為逃避警方的酒精測試，竟不顧救助傷患之責，乘亂先行落荒
而逃」等與事實不符之文字，配合如原判決附件一所示之標題「清流ＶＳ下流」、「
實在‧負責ＶＳ虛偽‧逃避」等誇大渲染之圖畫，製作如原判決附件一所示之選舉文
宣；復於同月二十日，以「據義剛側面了解，宜隆瓦斯設廠案，沈鄉長是故意放水，
方便該公司順利取得執照在鄉內設廠……目前該公司只是應沈鄉長要求，暫時避開選
舉敏感時刻，不久前，宜隆公司為了管線舖設需要，向鄉公所索取行政區域圖，咱的
沈鄉長依然密切配合立即雙手奉上！」等與事實不符之文字，製作如原判決附件二所
示之選舉文宣，傳播不實之事，足以損害於候選人沈德茂之名譽等情。因而撤銷第一
審判決，改判仍論處上訴人連續意圖使候選人不當選，以文字、圖畫，傳播不實之事
，足以生損害於他人罪刑，並諭知褫奪公權一年，緩刑二年。已明上開事實，業據
上訴人於原審坦承前揭選舉文宣為其所製作，並有如原判決附件一、二所示之選舉文
宣二份附卷可稽。而前開文宣中所謂沈德茂超速駕駛發生車禍，實情係案外人簡光智
駕車途經宜蘭市○○路時，與沈德茂所駕駛之自用小客車發生車禍，致沈德茂受傷。
嗣經調解結果，由簡光智賠償沈德茂新台幣（以下同）一萬元。有卷附宜蘭縣五結鄉
調解委員會八十六年民調字第○○六號調解書一份可稽。而沈德茂當日雖有喝酒，惟
開車時精神狀況仍屬清醒，車禍時沈德茂與張芳瑩均受傷，由陳政欽負責送醫，謝鴻
祥及林正義留在現場處理。沈德茂離開車禍現場時，警方人員還在現場，未要求做酒
精測試等情，亦據證人林正義、張芳瑩、謝鴻祥等人在第一審及陳政欽於原審證述在
卷，且有財團法人羅許基金會羅東博愛醫院出具之急診診斷證明書一紙存卷可憑。可
據以認定沈德茂先行離開現場，係因受傷送醫，並無前述文宣上所謂「酒醉肇事，棄
傷同事於不顧；沈德茂在車禍發生後，為逃避警方的酒精測試，竟不顧救助傷患之責
，乘亂先行落荒而逃」之情事。且其上之「實在‧負責ＶＳ虛偽‧逃避」等之圖畫亦
屬誇大渲染。又宜隆公司在五結鄉設廠案，其主管機關在中央為經濟部，在地方則為
宜蘭縣政府建設局，有非都市土地各種使用地目的事業主管機關一覽表一份附卷可稽
。且宜隆公司設廠案申請之全部過程，均由宜蘭縣政府處理，五結鄉公所並無准駁權
限，亦有宜隆公司簡報（附申請過程）、宜蘭縣政府辦理非都市土地變更編定案件會
勘紀錄、非都市土地變更編定審查表、宜蘭縣政府八十五年一月十五日八五府建工字
第五四九六號函、宜蘭縣政府建設局八十五年四月八日八五建管字第一○八四號函各
一紙在卷可稽。而宜蘭縣政府多次通知五結鄉公所派員會勘，該公所亦曾於八十五年
三月十五日派所屬人員吳添福參加，有附卷八十五年三月十五日會勘紀錄一紙可考；
而歷次會勘中亦有宜蘭縣環境保護局、臺灣省政府交通處公路局等單位未派員參加會
勘之情節，亦有八十四年四月十五日及八十五年三月十五日會勘紀錄各一紙附卷可稽
。而行政區域圖則為任何人均可申請發給。足見自訴人並無文宣上所謂「宜隆瓦斯設
廠案，沈鄉長是故意放水，方便該公司順利取得執照在鄉內設廠……宜隆公司……向
鄉公所索取行政區域圖，咱的沈鄉長依然密切配合立即雙手奉上！」之情事。並以上
訴人意圖使五結鄉鄉長候選人沈德茂不當選，故意製作前述不實之文宣，並加以傳播
，足以生損害於沈德茂之名譽，因認上訴人犯行明確。為其所憑之證據及理由。並以
上訴人否認犯罪，以及所辯沈德茂發生車禍之情節是聽當日與沈德茂同行之謝鴻祥說
的；宜蘭縣政府就宜隆瓦斯公司設廠案曾多次通知五結鄉公所派員會勘，鄉公所均未
派員參加表達鄉民反對設廠之立場，顯係鄉長沈德茂故意放水，且宜隆公司向五結鄉
公所申請核發行政區域圖，不論該公所何人決行，均代表鄉長「雙手奉上」等語，為
事後卸責之詞，如何不足採信，於理由內亦詳予指駁及說明。另原判決亦就公訴意旨
所指，上訴人於原判決附件一所示之文宣上關於沈德茂帶同鄉公所職員前往風月場所
飲酒作樂之記載部分，尚不能證明其犯罪，惟該部分與起訴事實有裁判上一罪之關係
，併予明該部分不另為無罪諭知之理由。經核其所為之論斷，均與卷內資料相符，
從形式上觀察，並無違背證據法則或理由不備之違法情形。上訴意旨略以，(1)、原判
決事實欄未記載上訴人究於何時、何地、以方法傳播前述文宣，亦未認定是否達於散
布於眾之程度，顯有違法。(2)、文宣中所載關於沈德茂發生車禍之事，均係真實，而
所述關於宜隆瓦斯公司申請設廠之事，關係大眾生命安全，亦為應受公評之事，原判
決予以論罪，亦有違誤。(3)、文宣中所載關於沈德茂發生車禍之事，與關於沈德茂召
女飲酒作樂之事，為同一件事之延續，原判決予以裂割認定，並將前者與宜隆瓦斯公
司申請設廠之事，論以連續犯，亦屬不當。(4)、上開文宣中所載均係真實，且沈德茂
已當選，即無違法可言，原判決依法規競合擇一適用妨害選舉罪論處，用法亦有不當
等語。惟查原判決事實欄已載明，上訴人意圖使同為候選人之沈德茂不當選，並意圖
散布於眾，先後於八十七年一月間，分別製作如原判決附件一、二所示之選舉文宣，
並予傳播等語。而所謂傳播選舉文宣，即係指在選區內散發上開文宣資料，此為文義
當然之解釋。原判決上開記載，行文雖稍簡略，但綜觀全部判決意旨，尚非不能確定
上訴人之犯罪事實。又公職人員選舉罷免法第九十二條之罪，係以行為人意圖使候選
人當選或不當選，以文字、圖畫……或他法，散布謠言或傳播不實之事，足以生損害
於公眾或他人。為其成立要件，並不以行為人傳播不實之事達到散布於眾之程度為必
要。原判決對此縱未加以認定，於判決之結果並無影響，且被告指摘傳播不實事實亦
已超過可受公評事項之範圍。再原判決認定上訴人先後二次製作上述關於沈德茂發生
車禍，及宜隆瓦斯公司申請設廠之事等文宣之行為，時間緊接，方法相同，顯係基於
概括犯意而為，應成立連續犯；並認上訴人所為雖同時符合刑法第三百十條第二項之
誹謗罪，及公職人員選舉罷免法第九十二條之罪之構成要件，然依法規競合之關係，
應優先適用特別法即上開妨害選舉罪論處，其適用法律亦無違誤。上訴意旨並未依據
卷內資料具體指摘，徒憑己見，就原判決明白論斷之事項及原審採證認事職權之行使
，任意指摘，泛言原判決理由不備及有適用法則不當之違法，且仍為單純事實之爭執
，而其所指摘原判決違法情形，核與法律規定得為第三審上訴理由之違法情形，不相
適合，自非適法之第三審上訴理由，依前揭說明，其上訴違背法律上之程式，應予駁
回。
據上論結，應依刑事訴訟法第三百九十五條前段，判決如主文。
中      華      民      國    八十八    年      八      月    二十六    日
                              最高法院刑事第八庭
                                  審判長法官  吳  雄  銘
                                        法官  石  木  欽
                                        法官  王  憲  義
                                        法官  郭  毓  洲
                                        法官  孫  增  同
      右正本證明與原本無異
                                              書  記  官
中      華      民      國    八十八    年      八      月     三十     日
